---
title: "Documento  de trabajo # 2"
format: html
editor: visual
---

# Introducci칩n
El censo de poblaci칩n y vivienda de 2022, realizado por el Instituto Nacional de Estad칤stica y Censos (INEC) de Ecuador, es una labor monumental que recolecta informaci칩n detallada sobre las caracter칤sticas demogr치ficas, sociales y econ칩micas de la poblaci칩n. Este censo es fundamental para la planificaci칩n y ejecuci칩n de pol칤ticas p칰blicas, as칤 como para la toma de decisiones en sectores como la salud, la educaci칩n y el desarrollo urbano.

El INEC se encarga de dise침ar y llevar a cabo este proceso con precisi칩n y rigurosidad, asegurando la calidad de los datos recolectados. Puedes acceder a los resultados del censo en INEC Censo 2022.

En esta clase, utilizaremos los datos del censo para mostrar la densidad poblacional y el 치rea del Ecuador en 2022. La densidad poblacional se refiere al n칰mero de personas por unidad de superficie (habitantes por km) y es un indicador clave en estad칤stica y econometr칤a espacial, ya que permite analizar c칩mo se distribuye la poblaci칩n en el espacio geogr치fico.

## Paso 1: Preparativos

1. **Crear la estructura del proyecto**:
   - Aseg칰rense de tener una carpeta llamada `data` dentro de su proyecto.
   - Coloquen el archivo de Excel con los resultados del censo y el archivo shapefile que les proporcionaremos dentro de la carpeta `data`.

2. **Instalar y cargar las librer칤as necesarias**:
```{r}
   install.packages(c("readxl", "tidyverse", "sf"))
   library(readxl)
   library(tidyverse)
   library(sf)
```

## Paso 2: Explorar las hojas del archivo Excel

1. **Explorar las hojas**:
```{r}
   excel_sheets("data/resultados_censo.xlsx")
```

## Paso 3: Leer un rango espec칤fico de filas y columnas

1. **Leer un rango espec칤fico**:
```{r}
   censo_data <- read_excel("data/resultados_censo.xlsx", sheet = "Hoja1", range = "A1:D100")
```

## Paso 4: Combinar los datos del censo con el shapefile

1. **Cargar el shapefile**:
```{r}
   provincias_shape <- st_read("data/provincias.shp")
```

2. **Explicaci칩n de los tipos de join**:
   - **Inner Join**: Devuelve filas cuando hay coincidencias en ambas tablas.
   - **Left Join**: Devuelve todas las filas de la tabla de la izquierda y las coincidencias de la tabla de la derecha.
   - **Right Join**: Devuelve todas las filas de la tabla de la derecha y las coincidencias de la tabla de la izquierda.
   - **Anti Join**: Devuelve filas de la tabla de la izquierda que no tienen coincidencias en la tabla de la derecha.

   游눠 **Consejo**: Usen `left_join` o `right_join` adecuadamente para asegurarse de que el shapefile (el mapa) sea prioritario si faltan datos en el censo.

3. **Combinar los datos usando `left_join`**:
```{r}
   censo_shape <- left_join(provincias_shape, censo_data, by = "provincia")
```

4. **Manejo de diferencias en may칰sculas con `case_when`**:
```{r}
   censo_data <- censo_data %>%
     mutate(provincia = case_when(
       provincia == "Azuay" ~ "AZUAY",
       provincia == "Bol칤var" ~ "BOL칈VAR",
       TRUE ~ provincia
     ))

   censo_shape <- left_join(provincias_shape, censo_data, by = "provincia")
```

## Paso 5: Guardar su trabajo

1. **Guardar el gr치fico en formato PNG**:
```{r}
   ggsave("mi_grafico.png", plot = last_plot(), width = 10, height = 8)
```

## Recordatorio

- **Incluyan la fuente de los datos (INEC) y su nombre en el gr치fico**.
- **Sigan buenas pr치cticas de programaci칩n**: comenten su c칩digo y mant칠nganlo organizado.

